臺灣高雄地方法院民事判決　　　　　　　96年度簡上字第53號
上　訴　人　丙○○
　　　　　　乙○○○
被 上訴 人　丁○○○
　　　　　　甲○○○
前列2人共同
訴訟代理人　蘇建榮律師
上當事人間請求損害賠償事件，上訴人對於民國95年12月28日本
院95年度雄簡字第121 號第一審判決提起上訴，本院民國96年5
月2 日言詞辯論終結，判決如下：
    主  文
上訴駁回。
第二審訴訟費用由上訴人負擔。
    事  實及理  由
一、本件上訴人起訴主張：上訴人二人係夫妻關係，被上訴人甲○○○為上訴人丙○○之弟沈榮坤之妻，被上訴人丁○○○
    則係甲○○○之母。(一)於民國92年1 月18日上午9 時30分許
    ，上訴人與被上訴人在高雄市○○區○○街64號丁○○○住
    宅前馬路上，因上訴人前往該處欲找尋、探視其父沈新基乙
    事發生爭執，被上訴人丁○○○竟在上開馬路上，以「不要
    臉」、「王八蛋」之言詞，公然辱罵上訴人2 人；被上訴人
    甲○○○亦在同處以「王八蛋」公然辱罵上訴人，並誣摘上
    訴人乙○○○「偷她娘家的錢」之不實事項，毀損其名譽；
    (二)又上訴人乙○○○於92年4 月20日上午11時許，前往被上
    訴人甲○○○位於高雄市○○區○○街63號3 樓之住處，欲
    探視其父沈新基，甲○○○之父張林雲竟指摘上訴人丙○○
    稱：「他（指上訴人丙○○）自己移民到加拿大去了，不照
    顧父親，他父親離家出走了，你自己沒有照顧好父親，你做
    兒子的如何交待」等語，足以毀損上訴人丙○○之名譽（張
    雲林因涉嫌誹謗而侵害上訴人權利之部分，業經本院以94年
    度附民字第179 號刑事附帶民事訴訟判決予以駁回），而當
    時被上訴人丁○○○亦在場，丁○○○有共同誹謗上訴人丙○○，足生損害於丙○○之名譽；(三)被上訴人丁○○○及甲○○○於93年6 月22日端午節前夕，復在上訴人位於臺南縣
    新營市○○路163 巷5 號老家附近，散發內載有「丙○○、
    陳秀姬做了讓他父親沈新基難堪、痛心的事」、「陳秀姬在
    加拿大時不知是錢不夠用，還是欠人大筆債務，回國後想偷
    賣公公沈新基的土地不成，因發現土地被信託，進而對自己
    親人（母親陳錦華、兩位妹妹沈世珠與沈麗玉、弟弟沈榮坤
    、弟媳張海娟、沈榮坤岳父張林雲與沈鳳英）共7 人提出告
    訴。尤其更大膽誣告沈榮坤殺人」、「丙○○、沈秀姬2 人
    的心裡眼裡沒有親情可言，只有錢財，對於所有親戚或沈榮
    坤之朋友極盡可能，處心積慮利用各種手段來警告、威脅、
    扳倒我們」、「到處招搖撞騙」、「83年至91年公公沈新基
    有病痛也從來沒有陪伴公公沈新基就醫過，對公公沈新基漠
    不關心」等文字之傳單，足以毀損上訴人之名譽，上開事實
    (一)並經刑事庭判處被上訴人丁○○○決公然侮辱、被上訴人
    甲○○○公然侮辱、誹謗罪刑確定在案，至事實(二)、(三)部分
    雖經刑事判決無罪、不受理，然並不表示未構成民事過失侵
    權行為，而上訴人僅為尋找被拘禁罹患老年痴呆症之病父，
    竟被公然辱罵至如此不堪之地步，至今，上訴人仍無法平息
    心中受辱之氣，上訴人乙○○○並因而罹患嚴重憂鬱症，並
    進而出現俗稱鬼頭禿之頭髮圓禿壓力症候反應，並因此四處
    就診，且上訴人在臺灣與社會工商界均有交流，享有信譽，
    移民加拿大期間，上訴人乙○○○並曾獲市政廳邀請接受表
    揚，是被上訴人辱罵及誹謗等行為，造成上訴人名譽受損甚
    鉅，爰依民法第195 條第1 項規定提起本件訴訟，請求回復
    名譽及損害賠償。並求為判決：(一)被告丁○○○應給付上訴
    人丙○○、乙○○○各新台幣（下同）20萬元，及自刑事附
    帶民事訴訟起訴狀繕本送達翌日起至清償日止，按年息5％
    計算之利息。(二)被告甲○○○應給付上訴人丙○○、乙○○○各20萬元，及自刑事附帶民事訴訟起訴狀繕本送達翌日起
    至清償日止，按年息百分之五計算之利息。(三)被告丁○○○
    、甲○○○應將如後附件所示之道歉啟事，以WORD14號字體
    ，登載於聯合報及中國時報高雄縣市及台南縣市社會版二日
    。並於本院審理時補稱：本件民事事件既係由刑事庭移送至
    民事庭審理，自應適用民事訴訟法之相關規定，而無再適用
    刑事訴訟法之規定，故原審認定上訴人就上開事實(二)、(三)部
    分之請求，訴不合法，自有違誤；再者，本件被上訴人所為
    上開事實(一)之侵權行為，既係於95年4 月11日始經臺灣高等
    法院高雄分院判決確定，時效自應自斯時始起算，故無罹於
    時效之問題，原審判決自有違誤等語。並於本院減縮聲明：
    (一)原判決廢棄；(二)丁○○○應給付丙○○、乙○○○2 人各
    10萬元，及自附帶民事訴訟起訴狀繕本送達之翌日起至清償
    日止，按年自5 ％計算之利息；(三)張海娟應給付丙○○、乙○○○2 人各10萬元及自附帶民事起訴狀繕本送達之翌日起
    至清償日止，按年息5 ％計算之利息；(四)丁○○○、甲○○○應將如後附件所示之道歉啟事，以WORD14號字體，登載於
    聯合報及中國時報高雄縣市及台南縣市社會版2 日。
二、被上訴人則以：上訴人起訴事實(一)主張被上訴人係於92年1
    月18日上午9 時30分公然侮辱及誹謗，縱認上訴人主張為真
    ，上訴人亦於當日即知有損害及賠償義務人，惟上訴人遲至
    於94年4 月20日始提出刑事訴訟附帶民事訴訟請求，依民法
    第197 條規定，則上訴人對被上訴人之侵權行為請求權應已
    罹於時效而消滅；又起訴事實(二)、(三)之部分，亦經刑事庭分
    別判處無罪、不受理確定在案，自非本件刑事附帶民事訴訟
    程序所得審理之範圍，足見上訴人請求為無理由等語置辯。
    並聲明：上訴駁回。
三、兩造不爭執之事項：
（一）被上訴人丁○○○、甲○○○因上開上訴人起訴事實(一)，
      經上訴人提起刑事自訴後，經本院92年度自字第266 號、
      臺灣高等法院高雄分院95年度上易字第9 號刑事判決分別
      以其等涉犯公然侮辱罪（丁○○○）、公然侮辱及誹謗罪
      （甲○○○），各判處被上訴人丁○○○拘役30日，如易
      科罰金，以銀元300 元折算1 日確定在案。被上訴人甲○○○公然侮辱人，處拘役30日，如易科罰金，以銀元300
      元折算1 日；又意圖散布於眾，而指摘足以毀損他人名譽
      之事，處拘役30日，如易科罰金，以銀元300 元折算1 日
      。應執行拘役50日，如易科罰金，以銀元300 元折算1 日
      確定。另上訴人起訴事實(一)、(二)、(三)部分，即丁○○○被
      訴於92年1 月18日及同年4 月20日誹謗部分均無罪；被訴
      於93年6 月22日端午節前夕誹謗部分自訴不受理。甲○○○被訴於93年6 月22日端午節前夕誹謗部分自訴不受理。
（二）本件刑事訴訟附帶民事訴訟起訴狀（94年度附民字第179
      號）係上訴人於94年4 月20日具狀向刑事庭提起。
四、則本件之爭點在於：(一)就上訴人起訴請求之事實(二)、(三)之部
    分，訴是否合法？(二)上訴人起訴請求之事實(一)之部分，有無
    罹於時效？茲分述本院之判斷如下：
（一）上訴人起訴請求之事實(二)、(三)之部分，訴是否合法：
    (一)按刑事訴訟諭知無罪、免訴或不受理之判決者，除經上訴
      人之聲請，應將附帶民事訴訟移送管轄法院之民事庭外，
      應以判決駁回上訴人之訴，刑事訴訟法第503 條第1 項定
      有明文。是以刑事法院依同法第504 條第1 項規定，將附
      帶民事訴訟以裁定移送於該法院民事庭者，以刑事部分宣
      告被上訴人有罪之判決者為限。至刑事訴訟諭知無罪之判
      決，或實質上為無罪，僅因屬裁判上一罪，而不另為無罪
      之諭知者，倘刑事法院未經聲請，即將該附帶民事訴訟以
      裁定移送於民事庭時，其訴為不合法，受移送之民事庭應
      以裁定駁回之（最高法院66年台上字第1094號判例意旨參
      照）。
    (二)經查，上訴人主張被上訴人丁○○○於92年1 月18日、同
      年4 月20日及93年6 月22日端午節前夕誹謗上訴人，及被
      上訴人甲○○○於93年6 月22日端午節前夕誹謗上訴人，
      侵害上訴人二人之名譽之事實，業經刑事庭審理後，認被
      上訴人丁○○○被訴於92年1 月18日及同年4 月20日誹謗
      部分均無罪；被訴於93年6 月22日端午節前夕誹謗部分自
      訴不受理。甲○○○被訴於93年6 月22日端午節前夕誹謗
      部分自訴不受理確定在案，業如前述。是依前開說明及最
      高法院66年台上字第1094號判例意旨，上訴人以刑事訴訟
      附帶民事訴訟程序起訴主張被上訴人2 人該部分之侵權事
      實，既經刑事庭分別判處無罪、不受理確定在案，則該部
      分之事實，即非屬於刑事庭所得裁定移送民事庭審理之範
      圍，本院刑事庭復在未經上訴人聲請之情形下，即將該部
      分之事實併為裁定移送本院民事庭，上開訴訟即不合法。
      原審於判決中敘明應以裁定予以駁回之旨，而於原判決中
      之主文一併予以駁回，並無不法之處。
    (三)至上訴人於上訴理由狀中所引用諸多最高法院之判例及司
      法院之解釋，認附帶民事訴訟事件如經移送民事庭，已不
      受刑事判決之拘束，應自行調查證據，固屬的論，惟此部
      分係指在刑事庭將附帶民事訴訟事件，合法移送至民事庭
      之情形，此與本件刑事庭誤將應予駁回之訴，移送至本院
      民事庭之情形不同，自不在比附援引之列，上訴人就此容
      有誤會，是自難為其有利認定之處，併此敘明。
（二）至上訴人起訴請求之事實(一)之部分，有無罹於時效：
    (一)次按因侵權行為所生之損害賠償請求權，自請求權人知有
      損害及賠償義務人時起，2 年間不行使而消滅。民法第19
      7 條第1 項定有明文。又關於侵權行為損害賠償請求權之
      消滅時效，應以請求權人實際知悉損害及賠償義務人時起
      算，非以知悉賠償義務人因侵權行為所構成之犯罪行為經
      檢察官起訴，或法院判決有罪為準，最高法院亦著有72年
      台上字第738 號判例可資參照。是請求權人若實際知悉損
      害及賠償義務人時，即起算時效，並不以賠償義務人坦承
      該侵權行為之事實為必要，至該賠償義務人於刑事訴訟中
      所為之否認或抗辯，或法院依職權所調查之證據，亦僅供
      法院為判刑論罪之參酌資料而已，不影響請求權人原已知
      悉之事實。
    (二)經查，上訴人起訴主張之事實(一)中所述被上訴人之侵權行
      為時間為92年1 月18日上午9 時30分許，且上訴人所主張
      被上訴人公然侮辱及誹謗之地點為高雄市○○區○○街64
      號丁○○○住宅前馬路上，當時上訴人名譽之損害已經發
      生，而兩造互為親戚，並非素不相識之人，足見，上訴人
      於當日即已知悉損害及賠償義務人為何，然上訴人卻遲於
      94年4 月20日始就上開事實具狀向刑事庭提起刑事訴訟附
      帶民事訴訟起訴，有上訴人之刑事附帶民事訴訟起訴狀在
      卷可參，核計兩者期間，相隔2 年又3 月有餘，上訴人所
      提起之民事起訴，顯已逾2 年之請求權時效，是依前開說
      明，上訴人主張其請求權尚未罹於時效，並無理由，被上
      訴人辯稱上訴人起訴事實(一)部分之損害賠償請求權業已罹
      於時效而消滅，核屬有據，原審以原告此部分之請求，已
      罹於時效為由，駁回原告之訴，亦無不合之處。
    (三)至上訴人復於上訴狀中援引最高法院58年台上字第3652號
      判例，認本件應尚未罹於時效云云，惟最高法院58年台上
      字第3652號判例之具體事實，係受侵害人直至法院判決確
      定，始知其權利受有損害，與本件上訴人於被上訴人等為
      侵權行為時，應即知其權利已受侵害之情形有別，在具體
      事實有異之情形下，自無可援引上開最高法院58年台上字
      第3652號判例之處，上訴人此部分之主張，亦屬無據。
五、依上所述，上訴人依侵權行為之法律關係，分別請求被上訴
    人為前開聲明所示之給付，為無理由，應予駁回。原審為上
    訴人上開部分敗訴之判決，並無違誤，上訴意旨指摘原審判
    決不當，求予廢棄，為無理由，應予駁回。
據上論結，本件上訴為無理由，依民事訴訟法第436 條之1 第3
項、第449 條第1 項、第463條、第85條第1 項，判決如主文。
中　　華　　民　　國　　96　　年　　5 　　月　　16　　日
            民事鳳山分庭審判長法　官　朱玲瑤
                              法　官　許政賢
                              法　官　李怡諄
上正本係照原本作成，證明與原本無異。
本判決不得上訴。
中　　華　　民　　國　　96　　年　　5 　　月　　16　　日
                              書記官   林豐富
